【裁判字號】    90,上訴,2083
【裁判日期】    900727
【裁判案由】    偽造文書等
【裁判全文】
臺灣高等法院刑事判決                            九十年度上訴字第二八三號
    上  訴  人  臺灣新竹地方法院檢察署檢察官
    被      告  甲○○
    選任辯護人  江肇欽
                黃淑琳
右上訴人因被告偽造文書等案件，不服臺灣新竹地方法院八十九年度訴字第五六二號
，中華民國九十年五月十六日第一審判決（起訴案號：臺灣新竹地方法院檢察署八十
九年度偵字第一六０九、一八五六號）提起上訴，本院判決如左：
    主  文
原判決撤銷。
甲○○連續以明知為侵害著作權之物，意圖營利而交付之方法，侵害他人之著作權，
處有期徒刑壹年，緩刑參年。扣案如附表二所示之光碟片、卡匣及仿冒樣品目錄捌本
，均沒收。
    事  實
一、甲○○在新竹縣新埔鎮○○里○○路四八三號經營藍鷹模型玩具精品店（以下簡
    稱藍鷹玩具店），明知某不詳姓名年籍成年男子於民國八十八年六月中旬，至該
    店兜售之光碟片或卡匣中分別燒錄有(一)「抓猴冒險記」、「袋狼大進擊賽車」、
    「龍騎士傳說」、「列車驚魂」均屬Play Station新力系列，乃日商新力股份有
    限公司（以下簡稱新力公司）享有著作權之電腦程式著作，(二)「皮卡丘POCKET
    MONSTER 」即口袋怪獸、「TETRIS」即俄羅斯方塊、「TENNIS」即網球、「DR.
    MARIO 」即瑪莉醫生，乃日商任天堂股份有限公司（以下簡稱任天堂公司）享有
    著作權之電腦程式著作，(三)「DANCE DANCE REVOLUTION 2nd」即勁爆熱舞第二集
    ，乃日商可樂美股份有限公司（以下簡稱可樂美公司）享有著作權之電腦程式著
    作，(四)「BIOHAZARD GUN SURVIVOR」即惡靈古堡生存者，乃日商卡波光股份有限
    公司（以下簡稱卡波光公司）享有著作權之電腦程式著作，(五)「NCAA FOOTBALL
    2000」、「NCAA MARCH MADNESS 2000 」，乃美商藝電股份有限公司（Electro-
    nic Arts Inc. 以下簡稱藝電公司）享有著作權之電腦程式著作，均未經各該享
    有著作權公司之授權，而擅自重製者，為侵害電腦程式著作財產權之物。甲○○
    亦明知如附表一所示商標，均係任天堂公司向經濟部中央標準局（現改制為智慧
    財產局）申請核准註冊取得商標專用權（商標圖樣、註冊號數、商標專用期間、
    專用商品，均詳如附表一所示），而其向上開不詳姓名年籍之男子所購入之仿冒
    任天堂公司遊戲卡匣，為意圖欺騙他人，於同一商品之卡匣本體、包裝盒、收容
    盒、外包裝等物件上，使用相同於如附表一所示任天堂公司註冊商標圖樣之商品
    。竟意圖營利，並基於概括之犯意，以卡匣每個新台幣（下同）七、八百元不等
    之價格購入，再以進價加五十元不等之價格售出，光碟片則以每片三十元至三百
    元不等之價格購入，再以每片五十元或進價加上不等之金額之價格，自八十八年
    六月間起八十九年三月六日止，在藍鷹玩具店，連續多次出售上開光碟片及意圖
    欺騙他人，於同一商品使用相同於如附表一所示任天堂公司註冊商標卡匣，並交
    付予不特定顧客，侵害新力公司、任天堂公司、可樂美公司、卡波光公司、藝電
    公司等之著作權。嗣於八十九年三月六日中午十二時許，為警在藍鷹玩具店查獲
    ，並扣得甲○○所有供販賣使用如附表二所示之光碟片、卡匣，及仿冒樣品目錄
    八本。
二、案經西雅公司、新力公司、任天堂公司、可樂美公司、卡波光公司、藝電公司分
    別告訴，由內政部警政署保安警察第二總隊第一大隊第四中隊報請臺灣新竹地方
    法院檢察署檢察官偵查起訴。
    理  由
壹、認定犯罪事實所憑之證據及理由
一、右揭事實，業據被告甲○○於本院審理時坦承不諱，核與告訴人新力公司、任天
    堂公司、可樂美公司、卡波光公司、藝電公司於警訊及偵、審中指訴情節相符，
    並有經警當場查獲被告所有供販賣使用如附表二所示光碟片、卡匣，及仿冒樣品
    目錄八本，扣案可資佐證。
二、告訴人任天堂公司之俄羅斯方塊、網球、瑪莉醫生電腦程式著作已依八十二年四
    月二十四日修正前著作權法第十七條第一項規定申請著作權註冊登記，有內政部
    著作權執照影本在卷可稽（見警卷第四八至五０頁），則上開電腦程式著作，依
    同條第二項規定自受我國著作權法之保護。
三、按外國人之著作合於下列情形之一者，得依本法享有著作權：一、於中華民國管
    轄區域內首次發行，或於中華民國管轄區域外首次發行後三十日內在中華民國管
    轄區域內發行者。但以該外國人之本國，對中華民國人之著作，在相同之情形下
    ，亦予保護且經查證屬實者為限，著作權法第四條第一款定有明文。又日本國現
    行著權法第六條第二款規定：「著作物有左列情形之一者，受本法保護：二、最
    初在國內發行之著作物（包括最初於本法之施行地外發行，自其發行之日起三十
    日內在國內發行者）」（見偵字第一六０九號卷第一０四頁），足証我國國民著
    作物若於日本國內首次發行，或自發行之日起三十日內在該國發行者，可享有日
    本著作權法之保護。則基於互惠原則，日本國人之著作如於我國首次發行，或於
    日本國首次發行後三十日內在我國發行，即得主張受我國著作權法之保護，此有
    經濟部智慧財產局八十九年三月印行之「著作權法第八十七條、第八十七條之一
    條文內容說明」在卷可參（同上卷第一０六頁）。所謂發行依著作權法第三條第
    十二款規定係指權利人散布能滿足公眾合理需要之重製物，散布依同條第十一款
    規定則指不問有償或無償，將著作之原件或重製物提供公眾交易或流通而言。而
    達到滿足公眾合理需要之程度，應非著重在散布之數量多寡，而係所提供有償交
    易或無償流通之重製物，能使有意取得之不特定人能公開取得，即屬滿足公眾合
    理需要。如附表二編號一至七（編號六除「口袋怪獸」電腦程式著作外，不包括
    在內）所示之日本國人之著作係在日本國首次發行後三十日內，即在我國發行之
    事實，業據告訴人新力公司、任天堂公司、卡波光公司、可樂美公司等提出記載
    各該著作在日本國首次發行日期之宣誓書（含譯文）影本，及台灣總經銷商英特
    全股份有限公司於日本國首次發行日期前即已進口各該著作，並同步在我國發行
    之進口報單、進貨明細、出貨單、統一發票等影本附卷可稽（偵字第一六０九號
    卷第十二至五四頁、第七二至八三頁、第一四０至一四六頁、偵字第一八五六號
    卷第十六至二五頁），堪認上開電腦程式著作符合我國著作權法第四條第一款所
    規定，在我國首次發行，或自在日本國首次發行之日起三十日內在我國發行之要
    件，應受我國著作權法之保護。
四、按北美事務協調委員會與美國在台協會著作權保護協定（以下簡稱著作權保護協
    定）係於八十二年四月二十二日由立法院議決通過，同年七月十六日簽署生效，
    依著作權法第四條但書規定，著作權保護協定即具內國法之效力，法院自應依法
    適用。著作權保護協定第一條第三項規定依各該領域法律認定為公民或國民之個
    人或法人，即為受保護人。則美國法人之著作，依上開說明，應受我國著作權法
    之保護。如附表二編號八、九所示電腦程式著作係告訴人藝電公司所享有等情，
    有告訴人藝電公司發行光碟封面、著作權證明影本等附卷可按（見偵字第一六０
    九號卷第六０至六三頁）。是以如附表二編號八、九所示告訴人藝電公司之電腦
  程式著作，應受我國著作權法之保護。
五、如附表一所示商標，均係任天堂公司向經濟部中央標準局（現改制為智慧財產局
    ）申請核准註冊取得商標專用權（商標圖樣、註冊號數、商標專用期間、專用商
    品，均詳如附表一所示）等情，有告訴人任天堂公司所提出如附表一所示商標註
    冊證影本附卷為證（見偵字第一八五六號卷第七至十五頁）。而扣案之卡匣四十
    五個經檢察官勘驗結果，其卡匣本體、外包裝盒、說明書、收容盒均有任天堂公
    司如附表一所示註冊商標圖樣，製有勘驗筆錄附卷可據（見偵字第一六０九號卷
    第一六五頁）。
貳、論罪科刑之依據及對原判決之審查
一、核被告所為，係以著作權法第八十七條第二款明知為侵害著作權之物，以意圖營
    利而交付之方法侵害他人之著作權，犯有同法第九十三條第三款之罪，及商標法
    第六十三條之明知為意圖欺騙他人於同一商品使用相同於他人註冊標之商品而販
    賣罪。被告先後多次犯行，均時間緊接，方法相同，觸犯構成要件相同之罪名，
    顯係基於概括犯意為之，均應依連續犯規定各論以一罪，並加重其刑。被告以同
    一販賣行為，觸犯上開構成要件不同之二罪名，為想像競合犯，應從較重之著作
    權法第九十三條第三款之罪處斷。
二、原審以被告罪證明確，據以論罪科刑，固非無見。惟(一)原判決事實欄並未認定被
    告有侵害告訴人西雅公司依我國著作權法享有著作權之具體電腦程式著作名稱，
    於事實及理由中卻另記載被告侵害告訴人西雅公司之著作權，即有矛盾。(二)告訴
    人任天堂公司之俄羅斯方塊、網球、瑪莉醫生電腦程式著作係依八十二年四月二
    十四日修正前著作權法第十七條第一項規定申請著作權註冊登記，依同條第二項
    規定應受我國著作權保護，原判決未予說明，尚嫌理由不備。(三)原判決認定被告
    係犯著作權法第九十三條第三款、商標法第六十三條之罪，卻就不成立上開罪名
    之被告所販賣光碟片部分諭知沒收，於法不合。公訴人依告訴人新力公司、西雅
    公司之請求提起上訴，雖就原判決認定不能證明被告犯刑法第二百十六條、第二
    百十條行使偽造私文書、商標法第六十三條之罪，指摘原判決不當部分，為無理
    由（理由詳後述），惟指摘原判決諭知沒收不當部分，則為有理由，仍應認為上
    訴為有理由，且原判決有上開可議之處，即屬無可維持，應由本院予以撤銷改判
    。
三、本院審酌被告貪圖利益，販賣侵害他人著作權之物時間不短，犯罪情節不輕，惟
    仍姑念被告素行良好，事後坦承犯行，已有悔意，犯罪後態度尚佳等一切情狀，
    量處如主文第二項所示之刑。又查被告前未曾受有期徒刑以上刑之宣告，有臺灣
    新竹地方法院檢察署刑案資料查註紀錄表、臺灣高等法院被告全國前案紀錄表附
    卷可稽。被告因一時失慮致罹刑章，且係初次犯罪，經此科刑教訓，當已足資警
    惕，信無再犯之虞。本院因認前所宣告之刑，以暫不執行為適當，爰併予宣告緩
    刑三年，以啟自新。扣案如附表二編號五所示之卡匣四十五個，係被告犯商標法
    第六十三條之罪所販賣之商品，不問屬於犯人與否，應依商標法第六十四條規定
    諭知沒收。另如附表二除編號五之外所示光碟五十一片，及仿冒樣品目錄八本，
    為被告所有，且係被告供犯罪所用之物，業據被告供明在卷，應依刑法第三十八
    條第一項第二款規定宣告沒收。至其餘扣案之光碟片，則與被告上開成立之犯罪
    無涉，無從諭知沒收，併予敘明。
、不能證明被告有公訴意旨所指犯行部分
一、公訴意旨另略以：被告明知如附表三、四所示商標圖樣分別係告訴人西雅公司、
    新力公司，向經濟部中央標準局（現改制為智慧財產局）申請註冊取得商標專用
    權。且如事實欄所載查獲被告所販賣侵害告訴人新力公司、可樂美公司、卡波光
    公司著作權之光碟片，及同時、地查獲未侵害告訴人新力公司、西雅公司著作權
    之燒錄有新力公司、西雅公司所出品電腦遊戲光碟片，在電視遊樂器執行結果，
    於電視影像畫面會呈現出如附表三、四所示商標圖樣，及出現「LICENSED BY
    SONY COMPUTER ENTERTAINMENT INC」、「PRODUCED BY OR UNDER FROM SEGA
    ENTERPRISE,LTD」（以下簡稱授權文字）之告訴人西雅公司、新力公司授權或生
    產英文字樣之準私文書。被告持以出售予不特定人，被告另涉有商標法第六十三
    條及刑法第二百十六條、第二百十條、第二百二十條第一項行使偽造準私文書罪
    嫌等語。
二、按犯罪事實應依證據認定之，無證據不得推定其犯罪事實，刑事訴訟法第一百五
    十四條定有明文。又認定不利於被告之事實，須依積極證據，茍積極證據不足為
    不利於被告事實之認定時，即應為有利於被告之認定，更不必有何有利之證據；
    認定犯罪事實應依證據，為刑事訴訟法所明定，故被告否認犯罪事實所持之辯解
    ，縱屬不能成立，仍非有積極證據足以證明其犯罪行為，不能遽為有罪之認定，
    最高法院亦分別著有三十年度上字第八一六號、第一八三一號判例可資參照。
三、公訴人認被告成立商標法第六十三條、刑法第二百十六條、第二百十條之罪，係
    以光碟片在電視遊樂器執行結果，於電視畫面上顯示告訴人西雅公司、新力公司
    如附表三、四所示之商標圖樣及授權文字，為其論據。訊據被告否認有犯商標法
    第六十三條及刑法第二百十六條、第二百十條之犯行，並辯稱：伊僅出售光碟，
    並不包括電視遊樂器主機，扣案光碟經以電視遊樂器主機執行結果，固會出現告
    訴人西雅公司、新力公司如附表三、四所示商標圖樣及授權文字，惟商標圖樣及
    授權文字有可能儲存於光碟中，亦有可能儲存於電視遊樂器主機中中，告訴人並
    未提出證據證明扣案光碟中儲存有附表三、四所示商標圖樣及授權文字，不能即
    認定光碟儲存有附表三、四所示商標圖樣等語。
四、經查，扣案電腦遊戲光碟以告訴人新力公司所提供Play Station電視遊樂器主機
    執行結果，於電視畫面上會顯示告訴人西雅公司、新力公司如附表三、四所示商
    標圖樣及授權文字，固經檢察官勘驗無訛，制有勘驗筆錄在卷可稽（見偵字第一
    六０號卷第一六五至一六六頁），惟上開商標圖樣及授權文字係儲存於電視遊樂
    器內建晶片中或光碟片中，尚有疑問。上開事項，前經台灣台中地方法院函請財
    團法人資訊工業策進會鑑定結果，據覆鑑定須就系爭遊戲系統組合語言進行分析
    ，經查待鑑遊戲系統之硬體架構及相對之組合語言為出品公司所獨有，本會並不
    熟悉，歉難辦理鑑定等語，有台灣台中地方法院中院貴刑愛八七訴一九九九字第
    三０九三七號函、財團法人資訊工業策進會八十八年九月二十三日資法字第０
    ０二二七二號函影本在卷可憑（見原審卷第七一至七五頁），則既為告訴人西雅
    公司、新力公司公司獨有之技術，欲證明扣案光碟片儲存有如附表三、四所示商
    標圖樣及授權文字，有賴於告訴人西雅公司、新力公司提出證據。而被告於原審
    審理時即提出上述抗辯，告訴人於原審及本院審理時均未提出證據。是以公訴人
    所舉證據尚不足以證明扣案光碟有儲存如附表三、四所示商標圖樣及授權文字，
    依前揭說明，即應為有利於被告之認定。既不能證明扣案光碟有儲存附表三、四
    所示商標圖樣及授權文字，被告單純出售扣案光碟，即無販賣仿冒商標商品及行
    使偽造準私文書可言，並不成立商標法第六十三條及刑法第二百十六條、第二百
    十條之罪。此外，本院復查無其他積極證據，足資證明被告有上開犯行，不能證
    明被告犯罪，本應為無罪之諭知，惟公訴人認上開部分與前揭有罪部分有想像競
    合犯之裁判上一罪關係，爰不另為無罪之諭知。
肆、適用之法律
一、刑事訴訟法第三百六十九條第一項前段、第三百六十四條、第二百九十九條第一
    項前段。
二、著作權法第九十三條第三款。
三、商標法第六十三條、第六十四條。
四、刑法第十一條前段、第五十六條、第五十五條、第七十四條第一款、第三十八條
    第一項第二款。
本案經檢察官楊楚猛到庭執行職務。
中      華      民      國      九十      年      七    月    二十七    日
                              臺灣高等法院刑事第二十庭
                                  審判長法  官  葉  麗  霞
                                        法  官  林  勤  綱
                                        法  官  李  錦  樑
右正本證明與原本無異。
檢察官如不服本判決應於收受送達後十日內向本院提出上訴書狀，其未敘述上訴之理
由者並得於提起上訴後十日內向本院補提理由書（均須按他造當事人之人數附繕本）
。
被告不得上訴。
                                        書記官  郭  台  發
中      華      民      國      九十      年      七    月    三十一    日
附錄：本案論罪科刑法條全文
著作權法第九十三條第三款
有下列情形之一者，處二年以下有期徒刑，得併科新臺幣十萬元以下罰金：
一、侵害第十五條至第十七條規定之著作人格權者。
二、違反第七十條規定者。
三、以第八十七條各款方法之一侵害他人之著作權者。


司法院資訊處製作；財團法人民間司法改革基金會備份。
